【裁判字號】    99,訴,1117
【裁判日期】    990621
【裁判案由】    租佃爭議
【裁判全文】
臺灣板橋地方法院民事裁定              99年度訴字第1117號
原      告  乙○○
            丁○○
            丙○○
            戊○○
            己○○
被      告  臺北縣政府
法定代理人  甲○○
上列當事人請求租佃爭議事件，本院裁定如下：
    主  文
原告之訴駁回。
訴訟費用由原告負擔。
    理  由
一、按原告之訴，其起訴不合程式或不備其他要件者，法院應以
    裁定駁回之。但其情形可以補正者，審判長應定期間先命補
    正，民事訴訟法第249 條第1 項第6 款定有明文。次按出租
    人與承租人間因耕地租佃發生爭議時，應由當地鄉（鎮、市
    、區）公所耕地租佃委員會調解；調解不成立者，應由直轄
    市或縣（市）政府耕地租佃委員會調處；不服調處者，由直
    轄市或縣（市）政府耕地租佃委員會移送該管司法機關，司
    法機關應即迅予處理，並免收裁判費用。前項爭議案件非經
    調解、調處，不得起訴，耕地三七五減租條例第26條第1 項
    、第2 項前段亦有明文規定。故租佃爭議事件若未經當地鄉
    （鎮、市、區）公所耕地租佃委員會調解，及直轄市或縣（
    市）政府耕地租佃委員會調處，即逕行起訴，應認其起訴不
    合程式或不備其他要件，法院應以裁定駁回之。
二、本件原告起訴主張：坐落臺北縣板橋市○○段9-14、9-15、
    9-16及1219-21 、1219-22 地號土地（下稱系爭耕地），分
    別於民國77年9 月21日、89年2 月21日登記辦竣所有權第一
    次登記，未登記前被告均以101 地號地先（指未登記土地）
    稱之。而原告之父黃金田早在日據時期起至光復初期迄今，
    就已在系爭耕地上從事農業耕作，此有被告通知繳納53年度
    第2 期公有土地繳納代金地租聯單為證，故系爭耕地原告之
    交黃金田已向被告承租有案。嗣原告之父於49年8 月3 日（
    農曆）死亡後，系爭耕地之租賃由原告共同繼承，但地租收
    據暫以原告丁○○為代表，繼續繳納系爭耕地租金迄71年第
    1 期止。之後被告擅將系爭耕地租約改換核發河川公地種植
    使用許可書，原告不服，乃以原告乙○○為代表向臺灣省政
    府提起訴願，經該府於74年9 月27日以府訴三字第58077 號
    訴願決定書，將原處分撤銷，理由為：「按公有耕地之放租
    應適用耕地三七五減租條例之規定，迭經行政院令釋有案，
    承租人非有該條例第17條之規定及政府行使公法行為，自不
    得終止租約，前經內政部60年6 月29日台內地字第424032號
    函釋有案。本案現有出租耕地，雖經公告劃入河川境界線範
    圍內，亦僅其使用應受臺灣省河川管理規則所訂事項之拘束
    而已，要難謂有法定終止租約之原因，是不論租期已否屆滿
    ，不得因其劃入河川境界線範圍內，即據以單方面終止租約
    ，亦經本府地政處72年10月15日以72地三字第4824號函復原
    處分機關有案，茲該機關竟通知訴願人等原訂耕地租約應予
    換發使用許可書，核與終止原耕地租約無異，揆之首揭部函
    所釋，顯有未合，原處分應予撤銷，由原處分機關另為適法
    之處分，以資救濟。基上論結，本件訴願為有理由，爰依訴
    願法第19條前段之規定，決定如主文。」從此，原告未與被
    告續訂耕地租約，被告亦未再通知原告繳納租金，是系爭耕
    地現仍由原告繼續「耕作」中，應視為不定期限繼續契約。
    因被告總認為系爭耕地已改核發河川公地種植使用許可書，
    以原耕地租賃關係不存在為由，不將系爭耕地不定期限繼續
    契約移交財政部國有財產局辦理續租。為此，訴請確認原告
    就系爭耕地（以現場實際耕作面積測量）有耕地租賃關係存
    在等語。
三、經查，本件原告係主張兩造間就系爭耕地有耕地租賃關係，
    因被告擅將耕地租約改換核發河川公地種植使用許可書，原
    告不服提起訴願，經前臺灣省政府訴願決定書將原處分撤銷
    後，原告未與被告續訂耕地租約，被告亦未通知原告繳納租
    金，系爭耕地現仍由原告繼續耕作中，應視為不定期限繼續
    契約，因而訴請確認原告就系爭耕地有耕地租賃關係存在等
    情，自屬關於租用耕地所發生之租佃爭議，依耕地三七五減
    租條例第26條第2 項前段規定，非經調解、調處，原告不得
    起訴。惟據原告陳報稱：系爭確認耕地租賃關係存在事件，
    提起本件訴訟前，並未向轄區耕地租佃委員會聲請調解及調
    處；原告已於99年6 月4 日向臺北縣板橋市公所租佃佃委員
    會聲請調解中等語（見本院卷第41頁），可見本件原告於提
    起本件訴訟前，尚未經調解、調處程序甚明，則依照首揭說
    明，本件訴訟，原告起訴之要件顯有不備，應以裁定駁回之
    。
四、依民事訴訟法第249 條第1 項第6 款、第95條，裁定如主文
    。
中    華    民    國    99    年    6     月    21    日
                  民事第一庭    法  官  高文淵
以上正本係照原本作成
如對本裁定抗告須於裁定送達後10日內向本院提出抗告狀，並應
繳納抗告費新台幣1,000元。
中    華    民    國    99    年    6     月    21    日
                                書記官  黃瀅螢

司法院資訊處製作；財團法人民間司法改革基金會備份。
